【裁判字號】    89,台再,24
【裁判日期】    890329
【裁判案由】    履行契約
【裁判全文】
最高法院民事判決                                  八十九年度台再字第二四號
    再 審原 告  甲○○
    訴訟代理人  劉佳田律師
    再 審被 告  乙○○
右當事人間請求履行契約事件，再審原告對於中華民國八十八年八月二十七日本院判
決（八十八年度台上字第一九二八號），提起再審之訴，本院判決如左：
    主  文
再審之訴駁回。
再審訴訟費用由再審原告負擔。
    理  由
本件再審原告主張本院八十八年度台上字第一九二八號確定判決有民事訴訟法第四百
九十六條第一項第一款所定適用法規顯有錯誤之情形，對之提起再審之訴，係以：系
爭買賣關於地上權利使用五四六平方公尺部分，係使用權之交易，此使用權係占有權
，確實存在，再審原告於前訴訟程序第二審主張該地上權利位置與前訴訟程序第一審
判決附圖所示乙部分相符，原確定判決未記載關於此項攻擊方法之意見，自屬違法。
縱認系爭地上使用權利不存在，依學者見解，亦僅屬民法第三百五十條規定之權利瑕
疵擔保之問題，該條規定為民法第二百四十六條之特別規定，應優先適用。原確定判
決認系爭地上使用權利之買賣，係以不能之給付為契約標的，依民法第二百四十六條
規定應屬無效，適用法規顯有錯誤。又系爭地上使用權利並非買賣標的之主要範圍，
僅係附屬之從權利，不能以其有爭議，即認主要之買賣標的部分亦屬無效，民法第二
百四十七條與契約是否有效無關，原確定判決依該條之規定，認系爭契約全部無效，
顯有違誤。再審被告於前訴訟程序未曾抗辯系爭地上使用權利為不能給付，並僅請求
酌減違約金，原確定判決逕認其為不能給付，駁回再審原告關於違約金部分之全部請
求，復未敘明理由，並屬違法。另證人林銘洲於前訴訟程序為虛偽之陳述，業經檢察
官起訴等語，為其論據。
按民事訴訟法第四百九十六條第一項第一款所謂適用法規顯有錯誤，係指確定判決所
適用之法規，顯然不合於法律規定，或與司法院現尚有效及大法官會議之解釋，或本
院尚有效之判例顯然違反，或消極的不適用法規，顯然影響判決者而言，不包括漏未
斟酌證據及認定事實錯誤或判決理由不備之情形在內。且第三審為法律審，其所為判
決，以第二審判決所確定之事實為基礎，上開規定所謂適用法規顯有錯誤，對第三審
判決言，應以該判決依據第二審判決所確定之事實而為之法律上判斷，有適用法規顯
有錯誤之情形為限。查前訴訟程序第二審以：再審原告將坐落台中縣豐原市○○○段
四十四地號土地應有部分三十分之四，及坐落同段四十四、四十五地號土地上建物，
及向法院標購地上權利使用面積五四六平方公尺，出賣予再審被告，關於上開「向法
院標購之地上權利」並不存在，係以不能之給付為契約標的，復無民法第二百四十六
條第一項但書之情形，依該條前段規定，其契約應屬無效。兩造就上開三項買賣標的
係訂立同一買賣契約，未分別計算各項標的之價金，再審被告買受之真意，係要將之
重新整理，作整體使用，足見系爭買賣標的為不可分。系爭契約關於「向法院標購之
地上權利」部分，既屬無效，依民法第二百四十七條第二項規定之反面解釋，系爭契
約應認為全部無效。再審原告依系爭契約請求再審被告給付買賣價金及違約金本息，
洵屬無據，不應准許。爰廢棄前訴訟程序第一審所為再審原告勝訴之判決，改判駁回
其訴。原確定判決以其於法洵無違誤，因而判予維持，駁回再審原告之第三審上訴。
再審原告所陳上述再審理由，或為事實審法院取捨證據、認定事實當否之範疇，或為
判決是否不備理由或為法律審法院就上開事項所表示法律上見解之問題，要與原確定
判決是否適用法規顯有錯誤無涉。末按法律行為之一部分無效者，全部皆為無效，民
法第一百十一條前段定有明文。前訴訟程序第二審認定系爭買賣標的係不可分，其中
關於「向法院標購之地上權利」部分之買賣為無效，則系爭契約全部自均屬無效。原
確定判決認系爭契約全部為無效，並無不合。再審論旨，指摘原確定判決適用法規顯
有錯誤，聲明廢棄，非有理由。
據上論結，本件再審之訴為無理由。依民事訴訟法第七十八條，判決如主文。
中      華      民      國    八十九    年      三      月    二十九    日
                              最高法院民事第四庭
                                  審判長法官  陳  國  禎
                                        法官  李  彥  文
                                        法官  陳  重  瑜
                                        法官  劉  福  聲
                                        法官  黃  秀  得
      右正本證明與原本無異
                                              書  記  官
中      華      民      國    八十九    年      四      月     十五     日


司法院資訊處製作；財團法人民間司法改革基金會備份。
